【裁判字號】    98,易,721
【裁判日期】    990212
【裁判案由】    詐欺
【裁判全文】
臺灣基隆地方法院刑事判決               98年度易字第721號
公  訴  人  臺灣基隆地方法院檢察署檢察官
被      告  戊○○
上列被告因詐欺案件，經檢察官提起公訴（98年度偵緝字第498
號），本院判決如下：
    主  文
戊○○幫助意圖為自己不法之所有，以詐術使人將本人之物交付
，累犯，處有期徒刑伍月，如易科罰金，以新臺幣壹仟元折算壹
日。
    事  實
一、戊○○前因妨害風化案件，經本院以96年度訴字第204 號判
    決判處有期徒刑5 月，復經本院以96年度聲減字第977 號裁
    定減為有期徒刑2 月15日確定，於民國96年8 月28日執行完
    畢。其雖預見提供自己所有之金融帳戶金融卡及密碼予他人
    使用，他人有可能利用其帳戶遂行犯罪行為，以避免暴露真
    實身分遭警查緝等情，竟不顧他人可能遭受詐騙財物之危險
    ，基於縱若有人以其帳戶遂行詐欺取財犯行，亦不違反其本
    意之幫助犯意，於98年6 月間、6 月12日前之某日，在不詳
    地點，將其在玉山銀行基隆分行所開立之帳號000000000000
    0 號帳戶之金融卡及密碼，交予詐騙集團之某成員。該詐騙
    集團之成年成員旋共同意圖為自己不法所有，基於詐欺取財
    之犯意聯絡，由其中之成員於98年6 月12日某時，分別撥打
    電話予丁○○、甲○○及丙○○，佯稱係MOMO購物臺服務人
    員，因丁○○、甲○○及丙○○之前購物時，誤遭設定為分
    期付款，須至自動櫃員機前按指示操作，始能解除前揭設定
    云云，致丁○○、甲○○及丙○○均陷於錯誤，丁○○於同
    日晚上6 時37分許及6 時39分許，至某自動櫃員機前，依指
    示按鍵，先後將新臺幣（下同）29,999元、29,999元，均轉
    帳存入戊○○所有前開帳戶內（起訴書漏載於98年6 月12日
    晚上6 時39分許轉帳存入29,999元之部分，此業經公訴檢察
    官當庭更正）；甲○○於同日晚上6 時57分許，至某自動櫃
    員機前，依指示按鍵，將9,123 元轉帳存入戊○○所有前開
    帳戶內；丙○○於同日晚上9 時9 分許，至某自動櫃員機前
    ，依指示按鍵，將29,999元轉帳存入戊○○所有前開帳戶內
    。前揭各筆款項於存入該帳戶後，隨即遭人持金融卡提領一
    空。嗣因丁○○、甲○○及丙○○分別發覺受騙，均報警處
    理，為警循線查悉上情。
二、案經基隆市警察局第二分局報請臺灣基隆地方法院檢察署檢
    察官偵查起訴。
    理  由
一、證據能力之認定：
    本件以下所引用之證據，公訴人及被告戊○○於本案言詞辯
    論終結前，並未爭執其證據能力，本院審酌前開證據之作成
    或取得之狀況，並無非法或不當取證之情事，且亦無顯不可
    信之情況，自應認均具有證據能力，合先敘明。
二、訊據被告固不否認玉山銀行基隆分行所開立之帳號00000000
    00000 號帳戶係伊開立等情，惟矢口否認有何幫助詐欺取財
    犯行，辯稱：伊於98年4 、5 月間在基隆廟口遺失包包，包
    包內有伊之身分證、行車執照、機車駕照、現金及前開帳戶
    存摺，伊不知道金融卡有無放在包包內。伊去基隆廟口用餐
    時，將包包放在一旁，離開時忘記帶走，當天想到後再回店
    裡尋找就找不到了。伊有去深澳坑派出所報案，但警察說不
    受理，且說身分證遺失要去戶政事務所補辦，存摺遺失要去
    銀行掛失，伊當時心想，存摺部分因帳戶內沒有錢，身分證
    部分因平日可用健保卡證明身分，駕照部分因騎車很少被攔
    ，伊就想算了不用處理省得麻煩。伊之前在警詢中說金融卡
    遺失，是因為金融卡放在伊之戶籍地，伊沒有辦法回去查看
    ，所以不知道還在不在。伊有把密碼寫在紙上與金融卡放在
    一起。伊當時有工作，不需要違犯本案云云。惟查：
  (一)上揭玉山銀行基隆分行帳號0000000000000 號帳戶確係被告
    親自申辦乙節，業據被告自承無訛，而有關於被害人丁○○
    、甲○○及丙○○遭詐欺取財之過程，亦據證人丁○○、甲○○及丙○○分別於警詢中證述綦詳（98年度偵字第4410號
    卷第8 至14頁、98年度偵字第3899號卷第4 至6 頁、第58至
    61頁），此外，尚有證人丁○○所有梧棲鎮農會帳戶暨臺中
    銀行帳戶之存摺封面、自動櫃員機交易明細表，證人甲○○
    所有郵局帳戶之存摺明細，證人丙○○所有郵局帳戶之存摺
    封面，以及被告所有上開帳戶之開戶基本資料、交易明細資
    料在卷可稽（本院卷第48頁、98年度偵字第4410號卷第18、
    19頁、第20至23頁、98年度偵字第3899號卷第7 頁、第62頁
    ），細觀被告所有上開帳戶交易明細資料中，於98年6 月12
    日18時37分16秒及18時39分50秒，有由證人丁○○之梧棲鎮
    農會帳戶暨臺中銀行帳戶分別轉存29,999元、29,999元入被
    告上開帳戶之交易紀錄，於同日18時57分57秒，有由證人甲○○之郵局帳戶轉存9,123 元入被告上開帳戶之交易紀錄，
    於同日21時9 分42秒，有由證人丙○○之郵局帳戶轉存29,9
    99元入被告上開帳戶之交易紀錄，且前揭各筆款項於存入該
    帳戶後，隨即遭人持金融卡以跨行提款方式分多次提領一空
    ，此由前揭帳戶交易明細資料「摘要」欄記載「ＡＴＭ跨行
    提」之文字內容，顯然可知（98年度偵字第4410號卷第22、
    23頁），足認證人丁○○、甲○○及丙○○確實係受詐騙集
    團成員所騙，將前揭款項轉帳存入被告之上開帳戶中，且詐
    騙集團成員確實握有該帳戶之金融卡並知悉密碼無誤。
  (二)被告之辯解顯屬不實：
    1.被告於98年6 月18日警詢中係供稱：伊上開帳戶之金融卡
      已遺失，大概在5 月間遺失，遺失後沒有辦理止付等事宜
      ，因伊最近要找工作，去玉山銀行申請金融卡時，銀行告
      知伊該帳戶有涉案，伊因此前來報案云云，且於該次警詢
      中，提出其國民身分證、全民健康保險卡及上開帳戶之存
      摺，供承辦員警影印附卷，此有被告之國民身分證、全民
      健康保險卡及上開帳戶之存摺封面影本在卷可憑（98年度
      偵字第4410號卷第24頁）。
    2.被告於98年11月14日檢察官偵訊中改稱：只有掉存摺及錢
      ，不知道在何時遺失，因那時候沒有工作，遺失就沒有看
      得很重要，金融卡沒有掉，但也沒有在身上，伊可以確定
      金融卡沒有遺失，伊不知道為何別人會知道密碼云云（98
      年度偵字第4410號卷、第20、21頁）；於同年月27日檢察
      官偵訊中又稱：伊在基隆廟口吃飯時，東西放在手拿包，
      離開時忘記帶走，回去找就找不到。手拿包內伊確定有存
      摺，但不確定有無金融卡，當時伊想要去補摺，金融卡可
      能在手拿包內一起遺失，也有可能在伊深溪路家中，但家
      人不讓伊回家，伊無法回家尋找確認。因帳戶內沒錢，所
      以沒去掛失。金融卡密碼是000000000 ，伊不知道歹徒如
      何得知伊是將身分證字號尾數改為2 設定為密碼云云（98
      年度偵字第4410號卷第28、29頁），關於金融卡有無遺失
      一節，於警詢、偵訊之歷次供述迥然不同。
    3.被告雖於本院準備程序中再辯稱：98年4 、5 月間在基隆
      廟口遺失包包，包包內有身分證、行車執照、機車駕照、
      現金及前開帳戶存摺，不知道有無包含金融卡在內。伊有
      去深澳坑派出所報案，但警察說不受理，且說身分證遺失
      要去戶政事務所補辦，存摺遺失要去銀行掛失，伊當時心
      想，存摺部分因帳戶內沒有錢，身分證部分因平日可用健
      保卡證明身分，駕照部分因騎車很少被攔，伊就想算了不
      用處理省得麻煩。伊有把密碼寫在紙上與金融卡放在一起
      。伊當時有工作，不需要違犯本案云云。然而，被告於98
      年6 月18日警詢中曾提出其國民身分證、全民健康保險卡
      及上開帳戶之存摺，供承辦員警影印附卷，被告並在前開
      影本上簽名捺印，此有卷附前揭影本可參，可見被告於98
      年6 月18日仍握有其國民身分證及上開帳戶存摺，則其辯
      稱於98年4 、5 月間遺失身分證、存摺等物，不知有無包
      含金融卡云云，顯有不實。況且，被告於審理中尚供稱：
      去警局報案之目的，是為了若遺失之證件、存摺等資料被
      盜用時可用以證明伊無辜（本院卷第62頁），倘被告所辯
      上情為真，其至派出所欲報案時遭員警表示不予受理，則
      其原先欲以報警方式自保之目的完全無法達到，在員警明
      確告知「身分證遺失要去戶政事務所補辦，存摺遺失要去
      銀行掛失」等內容，得知更進一步自保方式之後，又豈有
      反而放棄辦理上開手續，任令前揭重要物品隨時處於可能
      遭人盜用等高度風險之理，是其辯解顯屬前後矛盾，且與
      常情有悖。再參酌被告就有無工作乙節，前後供述相歧，
      於警詢及檢察官偵訊中，亦未提及係把密碼寫在紙上與金
      融卡放在一起，導致他人可輕易知悉密碼等情事，更徵被
      告前揭辯解係不實之詞。
    4.再者，利用他人帳戶遂行詐欺取財犯行之人，對於「詐取
      之款項匯入該帳戶後至其提領獲得現金以前，該帳戶不致
      遭凍結，金融卡不致遭掛失，密碼不致遭更改，得順利提
      領金錢」之狀態，必甚為在意，為確保其犯罪所得不至於
      遭人領走或無法提領，必係選用其可充分掌控支配之金融
      帳戶，絕無可能使用他人所遺失且狀況不明之金融卡及密
      碼，而甘冒金融卡及密碼主人隨時有可能報警凍結該帳戶
      ，導致自己徒勞無功之風險。基上各節，足認被告所為各
      項辯解，均係事後推諉卸責之詞，不足採信，上開帳戶之
      金融卡及密碼應係被告交付予他人使用無誤。
  (三)又一般人至金融機構申辦帳戶以供正當使用並非難事，衡情
    應無捨自己名義所申辦帳戶不用而刻意取得他人帳戶使用之
    必要。且金融帳戶事關個人財產權益之保障，其與金融卡及
    密碼結合，更具高度專有性，是以，除非與本人有親密或相
    當信賴關係者，難認有何正當理由可自由流通使用。被告既
    將其上開帳戶金融卡及密碼提供不詳人士使用，其主觀上顯
    然具有縱取得該帳戶之人以之為詐欺取財工具，亦不違背其
    本意之幫助犯意甚明。綜上所述，本案事證明確，被告犯行
    足堪認定。
三、論罪科刑：
  (一)按刑法上之幫助犯，係指以幫助之意思，對於正犯資以助力
    ，而未參與實施犯罪之行為者而言（最高法院49年臺上字第
    77號著有判例可資參考）。被告將其上開帳戶之金融卡及密
    碼交予他人，容任他人以之為詐欺取財工具，係基於幫助他
    人詐欺取財之犯意，且所為提供帳戶之行為係屬刑法詐欺取
    財罪構成要件以外之行為，是核被告所為，係犯刑法第30條
    第1 項前段、第339 條第1 項之幫助詐欺取財罪。
  (二)按幫助犯之成立，須行為人主觀上有幫助故意，客觀上有幫
    助行為，始成立幫助犯，此所謂幫助故意，須行為人主觀上
    對於正犯之行為有所認識。本件被告雖已預見提供上開帳戶
    予他人使用後可能作為詐欺取財之犯罪工具，然該人所屬詐
    騙集團之共犯人數、詐騙計畫、行騙手法、成員間行為分擔
    、時間地點、犯罪次數等情，具有高度隱密性，終究非外界
    所能窺知，被告僅係提供金融帳戶供他人使用者，顯難期待
    其能有超越一般常人之認識，而知悉詐騙集團幕後全盤犯罪
    真相，自無由令其負幫助「共同」詐欺取財罪責。
  (三)被告係以提供帳戶之1 個幫助行為，使詐騙集團得用以詐騙
    3 位被害人之財物，而幫助正犯遂行上開3 個相同罪名，故
    被告上開所為係同種想像競合犯，應依刑法第55條規定，論
    以一情節較重之幫助詐欺取財罪處斷。
  (四)被告有如事實欄所載之有期徒刑執行完畢情形，有臺灣高等
    法院被告前案紀錄表在卷可參，其於受有期徒刑執行完畢後
    5 年內，故意再犯本件有期徒刑以上之罪，為累犯，應依刑
    法第47條第1 項規定加重其刑。
  (五)被告係幫助犯，爰依刑法第30條第2 項規定，按正犯之刑減
    輕之，且依法先加後減。
  (六)爰審酌被告之素行不佳，有前述被告前案紀錄表足佐，其提
    供金融帳戶予他人作為詐欺取財之工具，造成犯罪偵查困難
    ，亦使被害人求償無門，幕後犯罪人得以逍遙法外，嚴重危
    害交易秩序、社會治安，犯後尚以各項矛盾之辯解試圖卸責
    ，雖已與3 位被害人達成調解，承諾願分期償付賠償金額，
    然自第1 期起即未按時履行（參卷附調解筆錄及本院公務電
    話紀錄），態度顯然不佳等一切情狀，認檢察官具體求處有
    期徒刑5 月，甚為適當，而量處如主文所示之刑，並諭知易
    科罰金之折算標準，以資懲儆。
  (七)至被告將其上開帳戶金融卡及密碼交由詐騙人士使用，至今
    仍未取回，亦未扣案，且非違禁物，為避免日後執行困難，
    爰不為沒收之諭知，附此敘明。
據上論斷，應依刑事訴訟法第299 條第1 項前段，刑法第30條第
1 項前段、第339 條第1 項、第30條第2 項、第47條第1 項、第
41條第1 項前段，刑法施行法第1 條之1 第1 項、第2 項前段，
判決如主文。
本案經檢察官乙○○到庭執行職務。
中    華    民    國    99    年    2     月    12    日
                  刑事第二庭  審判長法  官  陳志祥
                                    法  官  陳伯厚
                                    法  官  張婷妮
以上正本證明與原本無異。
如不服本判決應於收受送達後10日內向本院提出上訴書狀，並應
敘述具體理由；其未敘述上訴理由者，應於上訴期間屆滿後20日
內向本院補提理由書(均須按他造當事人之人數附繕本)「切勿逕
送上級法院」。
中    華    民    國    99    年    2     月    12    日
                                    書記官  簡羽勤
附錄本案論罪科刑法條：
刑法第339條第1項
意圖為自己或第三人不法之所有，以詐術使人將本人或第三人之
物交付者，處5 年以下有期徒刑、拘役或科或併科1 千元以下罰
金。

司法院資訊處製作；財團法人民間司法改革基金會備份。
